【裁判字號】    97,訴,2556
【裁判日期】    980428
【裁判案由】    分割共有物
【裁判全文】
臺灣臺中地方法院民事判決  97年度訴字第2556號
原      告  丁○○
訴訟代理人  林伸全律師
被      告  癸○○
訴訟代理人  丙○○
複代理人    乙○○
            戊○○
被      告  甲○○
兼  訴  訟
代  理  人  庚○○
被      告  壬○○
                    樓
            辛○○
            己○○
上三人共同
訴訟代理人  黃英傑律師
複代理人    子○○
上列當事人間請求分割共有物事件，本院於民國98年4月14日言
詞辯論終結，判決如下：
    主  文
兩造共有坐落臺中縣大安鄉○○段二七二─九地號，地目：田，
面積一七二四平方公尺之土地，分割為如附圖及其圖示所示：編
號A部分面積八九五平方公尺分歸原告與被告癸○○依如附表一
所示應有部分比例共有取得；編號B部分面積三九五平方公尺、
編號D部分面積一六一平方公尺，均分歸被告甲○○、庚○○依
應有部分各二分之一比例共有取得；編號C1部分面積九一平方公
尺，分歸被告壬○○取得；編號C2部分面積九一平方公尺，分歸
被告辛○○取得；編號C3部分面積九一平方公尺，分歸被告己○○取得。
訴訟費用由兩造按如附表二所示原應有部分比例負擔。
    事實及理由
一、原告主張：坐落臺中縣大安鄉○○段272-9地號，地目：田
    ，面積1,724平方公尺之土地係兩造共有，兩造應有部分如
    附表二所示。系爭土地並無不能分割之情形，共有人間又無
    不分割之特約，茲經協議分割不成，爰依法請求裁判分割。
    原告與被告癸○○願於分割後繼續保持共有，被告甲○○與
    被告庚○○係夫妻，於分割後亦同意繼續保持共有。如附圖
    所示之分割方案，與兩造上開共有意願相符，並可保留訴外
    人許財福即被告壬○○、辛○○、己○○之父所建之加強磚
    造農舍，使被告壬○○、辛○○、己○○保留該農舍可供使
    用。本件如採變價分割，日後可能造成取得土地之新所有人
    與農舍所有人不同，進而衍生拆遷房屋等問題，徒增紛擾。
    況因系爭土地上有上開農舍坐落其上，若採變價分割，恐造
    成土地拍賣價格過低之結果，亦非有利於其他共有人。本件
    不宜採變價分割。並聲明：如主文所示。
二、被告主張：
(一)被告癸○○部分：
    同意本件之分割，並願與原告就附圖A部分按應有部分比例
    保持共有，並同意原告主張之分割方案。
(二)被告甲○○、庚○○部分：
    被告甲○○、庚○○2人未於最後言詞辯論期日到場，據其
    於最後言詞辯論期日前之聲明及陳述略以：同意原告主張之
    分割方案，願分得附圖C部分、D部分，並按應有部分比例保
    持共有。
(三)被告壬○○、辛○○、己○○部分：
    依原告所主張之分割方案，非但未能消滅共有關係，卻又創
    設新共有關係，且新共有關係成立時點係在農業發展條例第
    16條第1項第4款規定「本條例中華民國89年1月4日修正施行
    」之後，新共有關係之共有人未來如欲辦理分割為單獨所有
    ，已不得再適用農業發展條例第16條第1項第4款之規定辦理
    。再者，系爭土地面積僅1,724平方公尺，若為原物分割，
    系爭土地勢必過度細分，不利於系爭土地之耕作使用收益，
    土地價值降低，影響系爭土地利用之經濟效益，且任從共有
    人分割系爭土地，無異將農地當作建地使用，其分割後各筆
    土地面積過小，其耕地之經濟效用勢必大幅降低至廢耕一途
    ，顯不符分割共有物之目的，故原告之原物分割方案不可行
    ，請求變價分割，將系爭土地賣得價金按兩造應有部分比例
    分配。並聲明：原告之訴駁回。
三、兩造不爭執之事實：
(一)坐落臺中縣大安鄉○○段272-9地號之土地，地目：田、面
    積：1,724平方公尺、使用分區：特定農業區、使用類別：
    農牧用地係兩造所共有，其應有部分如附表二所示。
(二)兩造間就系爭土地無不分割協議、分管契約，且無法協議分
    割。
(三)系爭土地上現狀有訴外人許財福即被告壬○○、辛○○、己○○之父所建之加強磚造農舍乙棟，建築面積1樓：139.65
    平方公尺、突出物：7.5平方公尺，合計147.15平方公尺。
(四)原告願與被告癸○○保持共有。
(五)被告甲○○願與被告庚○○保持共有。
四、得心證之理由：
(一)本件被告甲○○、庚○○未於最後言詞辯論期日到場，核均
    無民事訴訟法第386條所列各款情事，爰依原告之聲請，由
    其一造辯論而為判決。
(二)按各共有人，得隨時請求分割共有物。但因物之使用目的不
    能分割或契約訂有不分割之期限者，不在此限，民法第823
    條第1項定有明文。本件原告主張系爭土地為兩造所共有，
    兩造應有部分如附表二所示，系爭土地並無依物之使用目的
    ，不能分割之情形，兩造間亦未訂有不分割之契約，兩造復
    不能達成分割協議，業據原告提出土地登記謄本、地籍圖為
    證，並據兩造對系爭土地為兩造共有，兩造應有部分如附表
    二所示，系爭土地並無不分割之協議、分管契約，兩造協議
    分割不成乙節所不爭執，堪認原告之主張為真實。又按每宗
    耕地分割後，每人所有面積未達0.25公頃者，不得分割。但
    有下列情形之一者，不在此限：四、本條例民國89年1月4日
    修正施行前之共有耕地，得分割為單獨所有，農業發展條例
    第16條第1項第4款亦有明文。查系爭土地編定為特定農業區
    農牧土地，固屬農業發展條例第3條第11款所謂之耕地，為
    兩造所不爭執，復有上開土地登記謄本、臺中縣大甲地政事
    務所97年10月16日甲地測字第0970007933號函及所附之系爭
    土地土地登記公務用謄本、臺中縣大安鄉公所97年11月2日
    安鄉農舍字第0970011086號函附卷可佐。然因系爭土地係原
    告於民國78年8月28日因買賣、被告癸○○於72年9月9日因
    繼承、被告甲○○、庚○○均於80年1月23日因買賣、被告
    壬○○、辛○○、己○○均於87年1月15日因分割繼承，而
    分別登記為共有之耕地，應認系爭土地係89年1月4日修正施
    行前之共有耕地，依上開農業發展條例第16條第1項第4款之
    規定，自不受同條前段所定每宗耕地分割後，每人所有面積
    未達0．25公頃者，不得分割之限制。則原告請求將系爭土
    地為分割，依前開民法第823條第1項之規定，洵屬正當，應
    予准許。
(三)又查系爭土地西南側臨臺中縣大安鄉○○路，系爭土地上西
    北側坐落1建物（門牌號碼：台中縣大安鄉○○村○鄰○○路
    10號）為訴外人許財福起造，係一層樓加強磚造農舍，而許
    財福已過世，該農舍經許財福之繼承人協議分割繼承後，為
    被告己○○所有並使用中，該農舍之東南側土地為農地，現
    亦由被告己○○耕作中，東南側農地上並有由東北向西南走
    向面積72平方公尺之灌溉溝渠，業據本院會同臺中縣大甲地
    政事務所地政人員至現場勘驗屬實，製有勘驗筆錄及有該所
    97年12月31日甲地測字第0970009942號函檢附之土地複丈成
    果圖、98年3月16日甲地測字第0980001961號函檢附之土地
    複丈成果圖在卷可憑，並有原告提出之自用農舍使用執照為
    證，復為兩造對：系爭土地上現狀有訴外人許財福即被告壬○○、辛○○、己○○之父所建之加強磚造農舍乙棟，建築
    面積1樓：139.65平方公尺、突出物：7.5平方公尺，合計14
    7.15平方公尺等情所不爭執。依上開現場情形，上開農舍既
    為加強磚造，復為共有人使用中，應認有保留價值，即有保
    留必要。雖被告壬○○、辛○○、己○○均抗辯原告之分割
    方案不當創設新共有關係，將造成農地細分，而主張變價分
    割云云。惟按農業發展條例第16條第1項第3款及第4款規定
    申請分割之耕地，應分割為單獨所有。但耕地之部分共有人
    協議就其應有部分，仍維持共有者，不在此限，耕地分割執
    行要點第11點第1項亦有明文。查原告願與被告癸○○保持
    共有、被告甲○○願與被告庚○○保持共有之事實，為兩造
    所不爭執，可認為原告與被告癸○○間、被告甲○○與被告
    庚○○間就其應有部分，已分別協議維持共有，則依上開說
    明，自得准該部分共有人成立新共有關係，被告壬○○、辛○○、己○○以原告之分割方案創造新共有關係為不當云云
    ，已於法未合。又揆諸前揭農業發展條例第16條第1項第4款
    規定之目的，係為解決共有耕地糾紛並達產權單純化，例外
    不受面積限制而得分割為單獨所有，並不問耕地是否細分，
    則被告以原告之分割方案將造成農地細分置辯，亦屬無稽。
    次按分割共有物，究以原物分割或變價分配其價金，法院固
    有自由裁量之權，不受共有人主張之拘束，但仍應斟酌當事
    人之聲明，共有物之性質、經濟效用及全體共有人利益等，
    公平裁量。必於原物分配有困難者，始予變賣，以價金分配
    於各共有人（最高法院51年台上字第271號判例意旨參照）
    。此觀諸98年1月23日修正公布，同年7月23日施行之民法第
    824條第2項第2款亦規定「原物分配顯有困難時，得變賣共
    有物」，足見在適用98年1月23日修正，同年7月23日施行前
    民法第824條第2項之規定時，依法律之宗旨，應解釋為變價
    分割係於原物分配有困難時，始可採用。所謂原物分配有困
    難，係指共有物性質上不能以原物分配或以原物分配有困難
    之情形，例如共有物本身無法為原物分割，或雖非不能分割
    ，然分割後將顯然減損其價值或難以為通常使用是，最高法
    院亦著有98年度台上字第223號判決意旨足資參照。本件依
    原物分割分配，並無困難，亦無分割後將顯然減損其價值或
    難以為通常使用之情形，且如逕採變價分割之方式，無異強
    迫原告、被告癸○○、甲○○、庚○○出售其總計高達百分
    之84應有部分之土地（計算方式：如附表二編號1至4應有部
    分加總後之應有部分＝8636/10263，約為百分之84），不符
    合該等共有人之利益。再按關於繼承財產或共有物分割之裁
    判，執行法院得將各繼承人或共有人分得部分點交之；其應
    以金錢補償者，並得對於補償義務人之財產執行。執行名義
    係變賣繼承財產或共有物，以價金分配於各繼承人或各共有
    人者，執行法院得予以拍賣，並分配其價金，其拍賣程序，
    準用關於動產或不動產之規定，強制執行法第131條亦有明
    文。又以共有土地為原物分割之裁判，縱未宣示交付管業，
    但其內容實含有互為交付之意義，當事人仍得依強制執行法
    第131條第1項規定請求點交。從而土地既應點交，則地上建
    物，依司法院院解字第3583號解釋，亦當然含有拆除效力在
    內，依強制執行法第125條準用第100條之法意推之，自可拆
    除房屋點交土地與分得之當事人，最高法院亦著有79年台抗
    字第21號裁判意旨足資參照。本件如採變價分割，則依變價
    分割拍賣取得土地之新所有權人，依上說明，即得請求被告
    己○○拆除上開有保存必要之房屋，於被告己○○亦屬不利
    。是被告壬○○、辛○○、己○○主張變價分割，損人亦不
    利己，殊無可取。而如附圖所示之分割方案，除附圖D部分
    外，臨龜殼路面寬較之兩造之應有部分比例較均等，且兩造
    分得部分土地，均得藉由龜殼路通行，符合公平原則，且與
    兩造之應有部分計算應分得之土地面積均屬相符，被告甲○○、庚○○亦願分得如附圖D部分而無爭執，又上開有保存
    必要之農舍坐落位置並為被告壬○○、辛○○、己○○所分
    得位置之土地上，亦與被告己○○使用現狀核屬仍相符合，
    並可保留該建物，被告己○○仍可為從來之使用而屬有利，
    且被告己○○並可與被告壬○○、辛○○協議利用土地，可
    供利用之系爭土地可達273平方公尺（計算方式：被告壬○○、辛○○、己○○依原告之分割方案各可得91平方公尺，
    其3人合計為91平方公尺×3＝273平方公尺），當不致有土
    地過於細分無法利用之情形，另被告癸○○、甲○○、庚○○復均同意如附圖所示之分割方案。故考量系爭土地之使用
    、土地通路、經濟利益並兼顧共有人利益之原則，是本件分
    割共有物，本院認以採取附圖所示之原物分割方法，最為公
    平適當。
(四)按定共有物分割之方法，可由法院自由裁量，為適當之分配
    ，不受任何共有人主張之拘束，則本件縱准原告分割共有物
    之請求，惟未採原告所主張之分割方法為分割，亦不認原告
    之訴為一部無理由，而係屬原告勝訴之判決。是則，分割共
    有物之訴，既係以請求分割共有物之形成權為訴訟標的，故
    兩造所提出之分割方法，僅係供法院之參考，其分割方法，
    對於各共有人而言，並無勝負之問題。從而，本件原告形式
    上固獲全部勝訴之判決，然兩造就本件分割共有物所爭者，
    殆為分割方法，則由敗訴之被告負擔訴訟費用顯失公平，爰
    酌量情形，由兩造依其應有部分之比例負擔較為合理，附此
    敘明。
五、本件事證已臻明確，兩造其餘之陳述、攻擊防禦方法及舉證
    ，均對本判決之結果，不生影響，爰不一一論述，亦附敘明
    。
六、訴訟費用負擔之依據：民事訴訟法第80條之1。
中    華    民    國    98    年     4     月    28    日
                  民事第二庭    法  官  陳秋月
正本係照原本作成。
如對本判決上訴，須於判決送達後20日內向本院提出上訴狀。
中    華    民    國    98    年    4     月    28    日
                                書記官  廖曉鐘
附表一：
┌───┬──────┬────────┐
│編號  │   共有人   │ 應 有 部 分    │
├───┼──────┼────────┤
│  1   │   丁○○   │  9558／21310   │
├───┼──────┼────────┤
│  2   │   癸○○   │ 11752／21310   │
└───┴──────┴────────┘
附表二：
┌───┬──────┬────────┐
│編號  │   共有人   │ 應 有 部 分    │
├───┼──────┼────────┤
│  1   │   丁○○   │  9558／41052   │
├───┼──────┼────────┤
│  2   │   癸○○   │  2938／10263   │
├───┼──────┼────────┤
│  3   │   甲○○   │  6617／41052   │
├───┼──────┼────────┤
│  4   │   庚○○   │  6617／41052   │
├───┼──────┼────────┤
│  5   │   壬○○   │  1627／30789   │
├───┼──────┼────────┤
│  6   │   辛○○   │  1627／30789   │
├───┼──────┼────────┤
│  7   │   己○○   │  1627／30789   │
└───┴──────┴────────┘


司法院資訊處製作；財團法人民間司法改革基金會備份。
